【裁判字號】    88,訴,2832
【裁判日期】    891207
【裁判案由】    損害賠償
【裁判全文】
臺灣高雄地方法院民事判決  八十八年度訴字第二八三二號
   原      告  乙○○○○○○.
   訴訟代理人  甲○○
   被      告  中國石油股份有限公司
   法定代理人  丙○○
   訴訟代理人  周中臣律師
               黃錫耀律師
右當事人間損害賠償事件，本院判決如左：
   主    文
原告之訴駁回。
訴訟費用由原告負擔。
   事    實
甲、原告方面：
一、聲明：
（一）被告應給付原告新台幣（下同）一百一十萬元及自民國八十五年八月十一日起
      至清償日止，按年息百分之五計算之利息。
（二）訴訟費用由被告負擔。
二、陳述：
（一）緣於八十五年八月十日，被告所屬大林煉油廠外海第三號浮筒內燃料油外漏污
      染附近海域造成公害糾紛事件（以下簡稱本次漏油事件），致原告權利受到損
      害，因本件侵權行為地在高雄外海，故依民事訴訟第十五條第一項規定，本院
      有管轄權。
（二）本件公害糾紛經調處、再調處及裁決後，原告接獲行政院環境保護署（以下簡
      稱環保署）八十八年十一月三日環署裁字第○○七三二五一號函，檢附裁決
      書正本駁回申請人（即原告）之請求，原告依公害糾紛處理法第三十九條第一
      項，於二十日內提起本件之訴訟，是本件起訴尚未罹於消滅時效。
（三）按本次漏油事件發生於八十五年八月十日，污染附近海域，大林煉油廠遲至同
      月十一日下午五時許始發現漏油污染之狀況。原告在未經被告預警、通知下仍
      抽取紅毛港外海海域海水入池以供繁養殖石斑魚苗，不料抽取入池者為濃度甚
      高之黑油污，造成為數十六萬尾之石斑魚苗大量死亡。十月份為繁殖蝦、魚苗
      之旺季，原告投下鉅資買入石斑魚苗，並支出飼料費用、水電油費、藥品費、
      人工及清理費用等，且預期會有豐碩之利益可回收，詎料因被告之漏油污染事
      件而造成重大損失，原告損失共計一百一十萬元。
（四）大林煉油廠之官員在與高雄市蝦業繁養殖協會協調之過程中，自承養殖戶之損
      之由數百元至上千萬元不等，並答稱對實際受損戶擬補償三萬元，但須經查證
      確有損失才予補償。
（五）原告之繁養殖場所用海水，皆以管線引自紅毛港外海沿岸之海水入池，若謂漏
      油污染海域，會造成海中魚蝦貝類死亡，而賠償小港區漁民船主損失，則原告
      所用者亦為受污染之海水，所養殖之石斑魚苗豈有倖存之理？依最高法院十八
      年上字第二七四六號判例：「怠於業務上應盡之注意，致損害他人權利者，應
      負賠償責任。至賠償之數額，自應視其實際所受損害之程度以定其標準，如實
      際確已受有損害，而其數額不能為確切之證明者，法院自可依其調查所得，斟
      酌情形為之判斷。」原告確因本次漏油事件受有損害，原告損失數額縱未能確
      切證明，仍得請求被告賠償。
（六）被告於發現漏油後，乃在海上噴灑大量除油劑，使浮油沉澱於海底，故被告聲
      稱於八十五年八月十三、十四日會同有關單位採樣化驗結果並未檢出油脂，乃
      係因噴灑事後噴灑除油劑之故，惟在此之前之漏油已造成原告之損失，按理不
      因被告事後噴灑除油劑之補救措施而阻斷先前應負之責任。
（七）被告委請台灣省水產試驗所東港分所所作之「燃料油及除油劑對魚蝦類之影響
      研究」結果顯示：「國光牌除油劑‧‧‧在一定的濃度以上仍會對水產生物產
      生不良的影響，尤其在與燃料油混合之後，有累加作用，有時亦有協同作用‧
      ‧‧」，「燃料油可能之毒性作用有二：一為因油污覆蓋水產生物之生物體或
      鰓部，使其窒息而死，二為油污中所含之有機溶劑溶於水，對水產生物產生毒
      性」，「石斑魚幼苗對污染物質的忍受能力，並不隨成長而增加忍受能力」，
      足見被告在紅毛港外海噴灑大量國光牌除油劑後，海水中含該除油劑濃度在安
      全濃度3.3ppm以上，原告未經預警使用該海水，致遭受損失。
（八）又被告委請國立中山大學海洋科學研究中心所提之「高雄海域油污染對水質及
      生態環境影響監測期末調查報告」所載，民國八十五年八月十日，中油大林煉
      油廠外海第三浮筒輸油管破裂外漏原油，中油在高雄港第二港口至旗津沿海灑
      下大量除油劑，由於原油會污染水質，對漁業資源可能造成不利之衝擊；結果
      顯示較大規模之海上漏油事件和生化需氧量之上升有一定之相關性；高雄港第
      二港口外之中油洩油浮筒處之漏油，其油污隨海潮流而會漂流到的主要衝擊範
      圍，北到梓官，南到小琉球海域等語，足見該報告與本次公害糾紛有密切關聯
      ，依該報告之記載，應可證實原告所仰賴藉以繁養石斑魚苗之紅毛港外海之海
      水，已因此次漏油事件受到污染。
（九）本件中油曾派人至原告之養殖池採樣、調查、報告，並做有損害賠償調查報告
      。又本件因為是特殊行業，故無法提出證據可證明受有損失。
三、證據：提出左列證據：
    原證一：行政院環境保護署環署裁字第○○七三二五一號函影本乙紙。
    原證二：環署裁字第七三二五一號裁決書影本二頁。
    原證三：八十五年八月十二日台灣時報剪報影本一則。
    原證四：漏油污染相關照片影本二十九張。
    原證五：高雄市蝦業繁養殖協會出具之科目經費表影本乙紙。
    原證六：中油高雄煉油總廠大林廠與養殖協會協調會議記錄影本乙份。
    原證七：中油高雄煉油總廠大林廠與養殖協會協調會議記錄影本乙份。
    原證八：紅毛港養殖場現況調查表影本乙紙。
    原證九：高雄市政府建設局漁業處八十八年三月十一日八八高市漁二字第○三六
           ○四號函影本一份。
    原證十：台灣省水產試驗所東港分所「燃料油及除油劑對魚、蝦類之影響研究」
           （節錄）影本乙份。
    原證十一：國立中山大學海洋科學研究中心所提之「高雄海域油污染對水質及生
             態環境影響監測期末調查報告」（節錄）影本乙份。
乙、被告方面：
一、聲明：求為判決如主文所示。
二、陳述：
（一）若原告有未遵守任一法定期間，則其侵權行為請求權二年時效消滅，被告主張
      時效抗辯。
（二）原告之主張及所提證據，先前均曾於環保署裁決程序中提出，經環保署公害糾
      紛裁決委員會加以反駁，足證原告顯非有理。
（三）原告於本件訴訟所提之二十九張照片，亦為環保署裁決程序中之申請人洪金定
      等三八六人及鳳興繁養殖場等一八二場等人所主張，又同為鈞院八十八年度訴
      字第二八三０號之原告甲○○、八十八年度訴字第二四三二號之原告楊明通、
      八十八年度訴字第二八三一號之原告吳新興等人所舉之證據，顯不合理，蓋此
      二十九張照片不可能同時為上開所有人之損害之證據，況依照片所示，亦不足
      證明有十六萬尾之石斑魚苗死亡，故不具證據力。至於起訴狀所附之現況調查
      表，僅表示被告公司人員前往調查時，原告有十二池養殖有石斑魚苗，但並未
      受污染，故亦不足以證明損害。又台灣省水產試驗所東港分所及國立中山大學
      海洋研究中心所做之報告，均非針對被告公司大林煉油廠三號外海浮筒漏油所
      為之調查報告，亦不足以作為原告損害及損害原因之證明。
（四）高雄市蝦業繁養殖協會出具之經費證明，並非針對原告之實際損害而為，乃係
      該協會為進行前開環保署裁決程序時所提出之費用估算，又該經費表，不但金
      額與原告之主張不同，且同時為甲○○、楊明通、吳新興等人訴訟之損害證明
      及洪金定等人申請環保署裁決委員會裁決之證據，而此等訴外人每人養殖種類
      及數量各異，豈可能有同一損害，由此足證該經費證明無證據力。
（五）被告公司所謂之養殖戶調查登記，僅係將有反應受損之養殖戶予以登記，並非
      表示業經被告公司查證其受損屬實；又被告公司於協調會亦僅表示對實際受到
      損害之養殖戶，方予補償，非謂被告已承認損害並同意賠償。
（六）被告公司曾派員至養殖場查看，唯現場並未見有何受漏油污染情形，原告提出
      之現況調查表，僅係被告公司人員依據原告口述記載之受損情形，至於受損原
      因及受損情形則無從查證。
（七）被告公司委託財團法人台灣漁業技術顧問社所做研究顯示，漏油並未擴散及繁
      養殖場之取水處，又就附近海水及養殖池水檢驗結果，亦無法檢測出油脂，是
      被告公司大林廠第三號外海浮筒漏油並未溢散到原告繁養殖場之取水口。
三、證據：提出行政院環境保護署環署裁字第七三二五一號裁決書影本乙份、甲○
    ○、楊明通、吳新興起訴狀影本各乙份、台電公司海水放流口旁海邊暨祥福養殖
    場水樣檢驗報告影本乙份、財團法人台灣漁業技術顧問社「現場土壤、水樣含油
    量測定」報告影本乙份、第一港口出港口等水域檢測報告影本乙份為證。
    理    由
一、本件原告主張：八十五年八月十日，被告所屬大林煉油廠外海第三號浮筒內燃料
    油大量外漏，被告事後又在海上噴灑大量除油劑，造成附近海域嚴重污染，原告
    於未經預警之狀況下，仍抽取紅毛港外海海水作為繁養石斑魚苗之用，致原告養
    殖場內之石斑魚苗大量死亡，造成損失，爰依侵權行為之法律關係，請求被告賠
    償一百一十萬元並加計遲延利息等語；被告則以：原告就其受有損失、損失之數
    額、損失係由被告造成各點均無法舉證，且原告之主張已經環保署裁決書認定為
    無理由等語，資為抗辯。
二、本件原告主張八十五年八月十日，被告所屬大林煉油廠外海第三號浮筒內燃料油
    外漏，被告事後並在海上噴灑除油劑，且兩造因本件公害糾紛已經環保署裁決，
    原告之申請遭駁回等事實，業據原告提出行政院環境保護署環署裁字第○○七
    三二五一號函、環署裁字第七三二五一號裁決書影本、剪報一份為證，復為被
    告所不爭執，應堪信為真實。茲原告另主張被告所屬大林煉油廠於外海大量漏油
    ，被告事後又在海上噴灑大量除油劑，造成附近海域嚴重污染，原告於未經預警
    仍抽取外海海水作為繁養石斑魚苗之用，致原告養殖場內之石斑魚苗大量死亡，
    造成損失云云，則為被告所否認並以前揭情詞置辯。是本件主要爭點，厥在於原
    告是否因本次漏油事件而受有損害，且損害與該事件之發生有因果關係？
三、按「當事人主張有利於己之事實者，就其事實有舉證之責任」，民事訴訟法第二
    百七十七條前段定有明文；次按，民法第一百八十四條第一項前段規定「因故意
    或過失不法侵害他人權利者，負損害賠償責任」；再按「關於侵權行為賠償損害
    之請求權，以受有實際損害為成立要件，若絕無損害亦即無賠償之可言」、「損
    害賠償之債，以有損害之發生及有責任原因之事實，並二者之間有相當因果關係
    為其成立要件」，最高法院十九年上字第三六三號、三十年上字第一八號分別著
    有判例。茲查本件公害糾紛性質上亦屬侵權行為損害賠償之訴訟，就此類事件，
    學說上雖認為考量其特殊性，於因果關係之有無上可酌予放寬原告之舉證責任，
    新修正之民事訴訟法第二百二十二條第二項亦規定對損害之數額舉證顯有重大困
    難者，可由法院酌定其數額，然而對於損害之發生須由原告舉證一節，則並無修
    正之見解，蓋損害之有無乃侵權行為損害賠償請求權之權利成立要件，原即屬原
    告應舉證之範疇，況此係屬於原告所控制範圍內之事項，又係積極存在之事實，
    揆諸上揭法條及判例意旨，自應由原告負舉證之責。是以原告須先就上述成立要
    件為相當之舉證證明，始能謂其請求權存在。本件原告主張伊係因被告大林煉油
    廠之油污外洩且噴灑除油劑，污染海水，原告抽用海水養殖石斑魚苗後，受有損
    害云云，固提出照片二十九張（原證四）、科目經費表影本一份（原證五）、中
    油高雄煉油總廠大林廠與養殖協會協調會議記錄影本二份（原證六、七）、被告
    對原告之現況調查表影本一份（原證八）、高雄市政府建設局漁業處八八高市漁
    二字第○三六○四號函影本一份（原證九）、台灣省水產試驗所東港分所「燃料
    油及除油劑對魚蝦類之影響研究總結報告」影本一份（原證十）、國立中山大學
    海洋科學研究中心「高雄海域油污染對水質及生態環境影響監測期末調查報告」
    影本（原證十一）為證，惟查：
（一）從原告提出之照片二十九張觀之，無法認定係原告之養殖場內之照片，且亦無
      法顯示原告所述之石斑魚苗死亡情形，自不能用以證明原告之養殖場確實受有
      損失。
（二）又科目經費表係原告單方所製作，且僅係損失金額之估計，縱不論其金額之正
      確與否，亦不能證明原告確實遭受損失。
（三）至原告所提出之中油高雄煉油總廠大林廠與養殖協會協調會議記錄，僅能證明
      被告確有為本次漏油事件與養殖業者進行協調，尚無法證明被告已承認原告之
      養殖場因本次漏油事件受有損害。
（四）至被告對原告之現況調查表，乃係被告公司人員訪談原告，由原告單方告知所
      受損害而予以記錄，事實上原告並未提出相關證據，被告公司亦否認該現況調
      查可作為原告損害之證明，由該現況調查表亦不足以認定原告實際受有損害。
（五）高雄市政府建設局漁業處八八高市漁二字第○三六○四號函，僅能證明高雄市
      政府建設局漁業處認為高雄市蝦繁養殖協會既已查明其會員之繁殖池水，均係
      以管線直接引導紅毛港外海之海水使用，該（漁業）處是否有派員重複勘查之
      必要，尚有疑問；以及該處認為目前全台灣地區草蝦繁養殖過程均需使用海水
      而已，亦不能證明本件原告之養殖場於發生本次漏油事件時確實遭受損害。
（六）觀諸原告所提台灣省水產試驗所東港分所「燃料油及除油劑對魚蝦類之影響研
      究總結報告」內容之節錄，僅可證明國光牌除油劑與燃料油確會造成魚蝦類之
      死亡，而國立中山大學海洋科學研究中心所提之「高雄海域油污染對水質及生
      態環境影響監測期末調查報告」，亦僅能證明此次漏油事件之油污會影響梓官
      至小琉球之海域，且此污染可能造成生化需氧量上升。縱認為原告所稱，因漏
      油污染與被告噴灑除油劑之結果，紅毛港外海海水中重油及除油劑之濃度已超
      過該報告所稱足以危害魚蝦生存之標準一節屬實，輔以上開研究報告，並作從
      寬之解釋，充其量亦僅可認定本次漏油事件輔以被告噴灑除油劑之行為，與使
      用該梓官至小琉球海域海水之魚蝦類死亡有因果關係，然仍無法據以認定原告
      之養殖場確於本次漏油事件中受有損害。
四、綜上所述，原告所提出用以佐證其損害賠償請求權之證據，皆無法證明原告確實
    於本次漏油事件中受有損害，自無從認為本次漏油事件確已致原告受有損害。原
    告雖稱因行業特殊，故較難提出證據云云，惟本件縱因魚苗甚小，原告個人並無
    採樣之技術，惟亦非不得請求公權力機關協助保全證據，並由專家或具公信力之
    機構予以作成公正檢驗報告，或將死亡魚苗妥善保存、檢驗，然原告不圖此途，
    任令證據流失，自不得據此為解免其舉證責任之理由。本件原告既非僅對損害之
    數額無法舉證，而係對其確實受有損害一節無法證明，則本院亦無從自行斟酌其
    損害之數額。末按，原告之侵權行為損害賠償請求權既無法證明其存在，則其請
    求權是否已罹於時效乙節，即無探求之必要，併此敘明。從而，揆諸前述說明，
    原告依侵權行為之法律關係，請求被告給付一百一十萬元及自八十五年八月十一
    日起至清償日止，按年息百分之五計算之利息，為無理由，應予駁回。
五、因本案事證已臻明確，兩造其餘主張陳述及所提之證據，均毋庸再予審酌，附此
    敘明。
據上論結，本件原告之訴為無理由，依民事訴訟法第七十八條，判決如主文。
中      華      民      國    八十九    年     十二     月      七      日
                              臺灣高雄地方法院民事第六庭
~B法      官  吳進寶
右為正本係照原本作成。
如不服本判決，應於送達後廿日內，向本院提出上訴狀並表明上訴理由，如於本
判決宣示後送達前提起上訴者，應於判決送達後十日內補提上訴理由書（須附繕本）。
中      華      民      國    八十九    年      二      月       七     日
~B法院書記官  劉佳娟


司法院資訊處製作；財團法人民間司法改革基金會備份。
